# 对无产权证物业的核算

提问人：02068134 时间：2010-06-26 16:42:06
小弟最近遇到一个案例：
A公司拥有一块土地，但无资金开发，遂与B公司签订协议共同开发。合同规定：
1. B公司出资 7000 万元修建建筑物，房产证由A公司办理；
2. 建筑物修建完毕只有用于整体出租（投资性物业）， 10 年内的相关收益都归B公司所有，估计每年收益 400 万元左右；
3. 10 年之后，A公司可出资 3500 万元将建筑物买回。
合同签订后，AB双方均按合同执行相关条款。
从B公司的角度看，由于该建筑既无土地使用权证亦无房产证，但B公司已经享有该建筑物长达十年的收益权，则是否可以根据实质重于形式原则，将 7000 万元作为投资性物业核算，并将无房产证的事实与报告中披露？请老师指点，谢谢
[ 本帖最后由 02068134 于 2010-6-26 21:16 编辑 ]

回答人：chenyiwei
“实质重于形式”是会计的一项基本原则，但具体到投资性房地产的认定，运用这项原则就需要很谨慎，因为准则讲解中已经明确提到“投资性房地产是企业拥有产权的建筑物”。在讲解已作出明确规定的情况下，不宜以“实质重于形式”为理由突破准则中已有的明文规定，毕竟我们的准则体系中没有“真实和公允至上”（即为了达到实质上的真实和公允列报，在必要时允许突破准则中的特定规定）
的原则。 我们的监管机构在 2006 年制定准则时，一直非常担忧投资性房地产的公允价值模式被滥用来操纵利润。在这一指导思想下，不仅对公允价值模式的使用施加了严格的限制（其结果就是目前上市公司中使用公允价值模式的比例很低），而且对什么物业可界定为“投资性房地产”的限制条件也远远比国际准则下严格。 在你说的案例中， 10 年的经营租赁项下权益在国际准则下可能可以被认定为投资性房地产，但只能以公允价值模式进行后续计量。在中国准则下，由于不拥有产权，所以不能认定为投资性房地产。

回答人：chenyiwei
回复 地板 02068134 的帖子IAS 17.19: In accordance with IAS 40, it is possible for a lessee to classify a property interest held under an operating lease as an investment property. If it does, the property interest is accounted for as if it were a finance lease and, in addition, the fair value model is used for the asset recognised. The lessee shall continue to account for the lease as a finance lease, even if a subsequent event changes the nature of the lessee's property interest so that it is no longer classified as investment property. This will be the case if, for example, the lessee: (a) occupies the property, which is then transferred to owner-occupied property at a deemed cost equal to its fair value at the date of change in use; or (b) grants a sublease that transfers substantially all of the risks and rewards incidental to ownership of the interest to an unrelated third party. Such a sublease is accounted for by the lessee as a finance lease to the third party, although it may be accounted for as an operating lease by the third party. IAS 40.25: The initial cost of a property interest held under a lease and classified as an investment property shall be as prescribed for a finance lease by paragraph 20 of IAS 17, ie the asset shall be recognised at the lower of the fair value of the property and the present value of the minimum lease payments. An equivalent amount shall be recognised as a liability in accordance with that same paragraph.
IAS 40.41: Paragraph 25 specifies the basis for initial recognition of the cost of an interest in a leased property. Paragraph 33 requires the interest in the leased property to be remeasured, if necessary, to fair value. In a lease negotiated at market rates, the fair value of an interest in a leased property at acquisition, net of all expected lease payments (including those relating to recognised liabilities), should be zero. This fair value does not change regardless of whether, for accounting purposes, a leased asset and liability are recognised at fair value or at the present value of minimum lease payments, in accordance with paragraph 20 of IAS 17. Thus, remeasuring a leased asset from cost in accordance with paragraph 25 to fair value in accordance with paragraph 33 should not give rise to any initial gain or loss, unless fair value is measured at different times. This could occur when an election to apply the fair value model is made after initial recognition.

回答人：chenyiwei
回复 8 楼 02068134 的帖子我理解似乎应当进行会计政策变更，将全部投资性物业均改按公允价值核算，不能计入长期预付款项。
不过这个问题还不会在目前的中国准则体系下出现。

回答人：chenyiwei
回复 10 楼 02068134 的帖子利用他人土地修建房屋自用（或者出租），在该行为获得土地使用权人认可，并就期限、期满后资产的归属和补偿方法等协商一致，并且该行为不违反相关法律法规和土地利用规划的前提下，理论上符合固定资产定义，但在实务中一般作为长期待摊费用列示。

回答人：chenyiwei
回复 13 楼 02068134 的帖子首先还是考虑评估结果是否合理的问题，尤其是收益法中所使用的现金流预测和折现率。也可以考虑使用市场法或重置成本法进行复核。如果低于 3500 万的公允价值是合理的，那也就只有在这期间内不计提摊销了。

回答人：chenyiwei
对于购买方而言，是新取得一项资产，所以在初始计量时不存在减值的问题（减值属于后续计量范畴）。现金流量折现法也是公认的确定公允价值常用的估值模型之一，也就是目前的公允价值低于 10 年后的变现价值的很重要原因是时间价值因素，但因为物业是非金融资产，以后年度只能折旧而不能使用实际利率法计提利息，所以会导致目前的公允价值小于未来的可变现价值的情况。